最高法院刑事判決　　　　　　　　　　　　　　　九十一年度台上字第五二五八號
　　上　訴　人　甲○○
　　選任辯護人　江肇欽律師
　　　　　　　　黃淑琳律師
右上訴人因殺人案件，不服台灣高等法院中華民國九十一年一月十一日第二審更審判
決（九十年度重上更(五)字第二二八號，起訴案號：台灣板橋地方法院檢察署八十三年
度偵字第一四０八０號），提起上訴，本院判決如左：
    主  文
原判決撤銷，發回台灣高等法院。
    理  由
本件原判決認定上訴人甲○○因台北縣警察局淡水分局（下稱淡水分局）刑事組警員
於民國八十三年八月十四日十四時許，在台北縣八里鄉米倉村渡船頭二六之二一號二
樓查獲紀俊煌非法販賣安非他命，紀俊煌在警局調查中供出上訴人曾向其購買安非他
命非法吸用，該淡水分局刑事組小隊長李隆洲乃率領偵查員邱大耿駕車押解紀俊煌前
往上訴人住處指認追查，迨八十三年八月十四日二十一時許，李隆洲、邱大耿等抵達
上訴人台北縣蘆洲鄉○○路四０八巷十三號住處時，邱大耿將車停於門口左前方路旁
，由李隆洲下車敲窗，上訴人開門後，李隆洲即表明身分欲帶上訴人回淡水分局調查
，上訴人於將上車之際，發現紀俊煌坐於車內後座，警覺警員係前來追查其非法吸用
安非他命犯行，為恐其非法吸用安非他命遭追訴乃轉身逃跑，李隆洲見狀自後抓住其
衣服，上訴人匆忙間將其所穿之休閒服掙脫，赤裸上身往屋後巷內逃逸，邱大耿見狀
即自駕駛座開啟車門下車，隻身在後追趕，二人於屋後巷內追逐數十公尺，俟上訴人
逃至台北縣蘆洲鄉○○路四二二巷十七號前死巷底水溝旁時，因踩到地上鐵板不慎滑
倒，邱大耿追至後乃伸右手抓住上訴人後褲帶，左手則掏出其配備之制式Ｓ８｜Ｗ廠
製九ＭＭ半自動警用手槍乙支（槍號：ＴＶＡ八三一一）（內裝有制式九ＭＭ半自動
手槍子彈十發），先對空鳴槍乙發示警，並高喊：「阿洲（即李隆洲）……人在這裡
。」、「……你（指上訴人）若再逃就開槍。」等語，因上訴人赤裸上身無著力之處
，邱大耿遂自上訴人身後，以右前膊勒住上訴人頸部防其脫逃，上訴人因頸部被勒，
乃往上伸出右手朝邱大耿頸部掐壓，思圖解困俾便逃跑，致使邱大耿頸部受有掐壓指
甲傷多處，復因夜晚巷內光線昏暗，邱大耿一時不慎踩到地上鐵板頓失重心滑倒在地
，上訴人趁機抓扯並張口緊咬邱大耿右前膊，掙開後轉身而上，面向邱大耿後，以其
膝蓋頂踢邱大耿下陰部，致邱大耿受有右前膊咬傷及抓扯傷、陰囊腫脹、紅紫色、睪
丸內傷出血等傷害（傷害部分未據告訴，且亦無傷害故意），邱大耿遭毆襲受傷後，
試圖以左手舉槍射擊，上訴人見狀，恐其轉身逃跑時，遭邱大耿持槍自後射擊，以腳
將邱大耿跪壓於地上，並出拳朝邱大耿鼻樑臉頰處猛擊三拳，致邱大耿受有左鼻根｜
左眼臉腫脹、皮下出血、黑青等傷害（傷害部分未據告訴，且亦無傷害故意），復趁
邱大耿左鼻根｜左眼臉處突遭重擊，頓然昏厥低頭暫失抵抗力之際，明知手槍、子彈
均為槍砲彈藥刀械管制條例所管制之物品，未經許可，不得無故持有，竟意圖供自己
犯罪之用，強行將邱大耿左手所持之警用手槍（含子彈）奪取，未經許可，無故持有
上開警用制式手槍一支及制式子彈九顆（子彈已上膛），並旋基於殺人之故意，跪在
邱大耿右前方，將槍口朝向邱大耿前額右上部於距邱大耿頭部約三十公分之近距離處
，邱大耿驚覺乃以雙手握住上開半自動手槍滑套，企圖阻止上訴人射擊，惟上訴人仍
朝邱大耿右前頭上部射擊一槍，子彈貫穿頭顱從左後頭下部射出，並導致該槍擊發時
造成滑套閉鎖幾乎完全沒有向後運動（或有向後運動，但未移動到固定位置），形成
擊錘未揚起，空彈殼仍保留在彈膛內。上訴人隨即攜該警用手槍逃離現場，將手槍藏
置於距現場約五十公尺處廢棄化糞池旁竹林下方之廢棄彈簧床下，再於附近螺絲工廠
內拾獲他人棄置之衣服乙套穿上，招攔計程車前往其乾姊陳啟香在三重市住處躲藏。
另邱大耿遭槍擊子彈貫穿頭部後，當場倒臥血泊中，隨後趕至現場支援之李隆洲、鄭
天安、王世銘等人見狀儘速將其送往淡水馬偕醫院急救，然因邱大耿頭部受子彈貫通
槍傷顱內出血，於同日晚上九時三十分許不治死亡。邱大耿被槍殺後，淡水分局刑事
組長陳榮順等據報，乃率警員前往上訴人前開住處圍捕，嗣上訴人在親友之勸說下，
於八十三年八月十五日上午二時三十分許，在台北縣三重市○○路與龍門路口主動向
警方投案等情。因而撤銷第一審科刑之判決，依牽連關係從一重論處上訴人殺人，累
犯罪刑（處死刑，褫奪公權終身）。固非無見。
惟查：（一）、科刑之判決書，須將認定之犯罪事實詳記於事實欄，然後於理由內逐
一說明其憑以認定之證據，以使事實與理由兩相一致，方為合法。如其事實之記載，
先後不一，或事實記載與理由說明不相一致，或判決理由之記載前後互相齟齬，即屬
理由矛盾，其判決當然為違背法令。原判決事實認定上訴人「趁邱大耿左鼻根｜左眼
臉處突遭重擊，頓然昏厥低頭暫失抵抗力之際，……強行將邱大耿左手所持之警用手
槍（含子彈）奪取，……並旋基於殺人之故意，跪在邱大耿右前方，將槍口朝向邱大
耿前額右上部於距邱大耿頭部約三十公分之近距離處，邱大耿驚覺乃以雙手握住上開
半自動手槍滑套，企圖阻止上訴人射擊，惟上訴人仍朝邱大耿右前頭上部射擊一槍，
子彈貫穿頭顱從左後頭下部射出，並導致該槍擊發時造成滑套閉鎖幾乎完全沒有向後
運動（或有向後運動，但未移動到固定位置），形成擊錘未揚起，空彈殼仍保留在彈
膛內。」（原判決第三面第十一行起至第四面第一行）；而於理由欄二之(三)，則依上
訴人於檢察官偵查中及第一審之供述，認當時邱大耿係以右手抓住上訴人，左手持槍
，又上訴人係慣用右手，並參酌法務部調查局鑑定，依人體骨骼肌肉結構，正常情況
下左手持槍者，無法造成如本案之槍傷進口及出口位置，由自己頭部右前上方往頭後
部左耳下方角度姿勢行非接觸射擊，進而認定「被告（即上訴人）右手持槍在上，被
害人邱大耿在下，被害人邱大耿雙手按住槍枝滑套，相互使力，被告於槍口扭向被害
人邱大耿右前頭部上方時擊發，亦有可能造成子彈自死者右前頭部上方射入，自右後
頭部下方射出之結果。惟被害人邱大耿於槍枝朝向伊時斷無可能扣動板機，且槍枝已
為被告搶奪在手，自係由被告扣動板機，被告顯有殺害被害人邱大耿之故意。」（原
判決第十四面第九行至第十三行）。即事實記載上訴人係趁邱大耿暫失抵抗之際奪取
警用手槍，即基於殺人之故意，將槍口朝向邱大耿右前頭部，邱大耿驚覺以雙手握住
滑套企圖阻止，上訴人仍射擊；但於理由卻認定，上訴人持槍在上，邱大耿在下雙手
按住滑套，相互使力，上訴人於槍口扭向邱大耿時擊發。就上訴人奪槍後，係立即將
槍口對準邱大耿，抑在與邱大耿二人相互使力後，始將槍口扭向邱大耿，事實與理由
不符，顯有判決理由矛盾之違誤。又原判決於理由欄二之(七)，援引鑑定證人楊日松所
稱，如果是轉來轉去，不可能從右前頭部射擊進去，應該是將死者的手扭轉過來，才
會射擊到死者的頭部（原判決第二十二面第一、二行），該供述證據，與原判決所引
法務部調查局鑑定認不可能左手持槍造成，亦有齟齬。再原判決既引楊日松供謂，如
果手按在滑套，因為是安全的槍枝不可能擊發（原判決第二十二面第五、六行）；但
於理由欄二之(十四)，竟復引用另一鑑定證人銀丕勤所稱，經試驗用一隻手持槍，一隻手
壓住滑套，彈殼雖然不會拋出，但是擊錘還是會往後，用外力將滑套用麻繩子綁二圈
沒綁死試驗，就如同二位警員的證詞一樣，因而得出結論，如果二人在搏命將三隻手
放在滑套上的情形下，就會形成擊錘沒有向後，彈殼也沒有拋出的狀況（原判決第二
十七面第九行至第十三行）。即就手按住滑套是否可能擊發，前後所引二位鑑定證人
之證述相異，同屬理由矛盾。上訴人究係與邱大耿相互搶槍，而將邱大耿持槍之左手
扭轉過來後始擊發？抑奪得槍枝後始擊發？如已奪得槍枝，上訴人即可完全支配，猶
執意對準邱大耿右頭部欲開槍而為邱大耿驚覺握住滑套，上訴人仍予以擊發？或係邱
大耿隨即握住滑套，二人搏命三手均放在滑套上相互使力而擊發？均不無疑義。而銀
丕勤所稱，系爭槍枝不扣動板機不可能擊發，但在呈待發狀態下，在板機施以很小的
力量就可以擊發（原審卷第七十八頁），如果無訛，本件殺人犯行，上訴人明知並有
意使其發生之直接故意？或預見其發生而其發生並不違背其本意之間接故意？抑根本
無殺人犯意？攸關事實之認定，及科刑審酌之依據，自屬依法應於審判期日調查之證
據範疇，原審未予調查釐清，亦有證據調查未盡之違法。（二）、科刑判決所認定之
事實，與其所採之證據，不相適合，即屬證據上理由矛盾，其判決當然為違背法令。
原判決於理由欄二之(一)，說明上訴人於警詢供稱：「當時我聽到喊叫聲及槍聲，便猛
力以拳頭打死者臉頰三拳，想擊昏邱大耿，同時趁其昏厥低頭時，從邱某手上強行奪
取佩槍，而自邱大耿頭頂擊斃，並將該把槍枝搶走，並丟棄於離發生現場五十公尺處
廢棄化糞池旁。」資為認定上訴人有先搶奪槍枝得手再以殺人故意予以擊發之論據（
原判決第六面第八行至第十行）；但上訴人於警詢實僅供稱：「同時趁其昏厥低頭時
，從邱某手上強行奪取佩槍『時』，而自邱大耿頭頂擊斃」（相驗卷第三頁反面），
似未供認先奪得槍枝後，再自邱大耿頭頂開槍，原判決引用之證據與卷內資料不盡相
符。又邱大耿之父邱國章，依刑事訴訟法第二百三十三條第二項規定，就邱大耿被傷
害部分，得為告訴，其於警詢已表明希望警方依法處理（偵查卷第八頁），自已有告
訴之意，原判決事實及理由記載傷害部分未據告訴，亦與卷內資料不相適合，同有理
由矛盾之違法。又上訴人有無傷害之故意，亦非無審究之餘地。另上訴人於檢察官偵
查之初係稱：「他（指邱大耿）右手拿著槍，我二手抓住他的右手搶槍，他本來槍口
對準我，我雙手用力將槍口轉向，槍口轉向他時我看到有火光」（相驗卷第十二頁反
面），就上訴人所供當時邱大耿係右手拿槍，如何不足以採納，原判決並未說明其理
由，亦嫌理由不備。以上或為上訴意旨所指摘，或為本院得依職權調查之事項，應認
原判決仍有撤銷發回更審之原因。原判決理由欄六不另為無罪諭知部分，基於審判不
可分之原則，應一併予以發回，附此說明。
據上論結，應依刑事訴訟法第三百九十七條、第四百零一條，判決如主文。
中      華      民      國    九十一    年      九      月     十九     日
                              最高法院刑事第十二庭
                                  審判長法官  張  淳  淙
                                        法官  謝  俊  雄
                                        法官  蘇  振  堂
                                        法官  張  春  福
                                        法官  呂  丹  玉
      右正本證明與原本無異
                                              書  記  官
中      華      民      國    九十一    年      九      月    二十三    日
